臺灣桃園地方法院民事判決　　　　　　　93年度保險字第33號
原　　　告　戊○○
訴訟代理人　乙○○
被　　　告　國泰人壽保險股份有限公司
法定代理人　丁○○
訴訟代理人　丙○○
　　　　　　甲○○
上列當事人間請求給付保險金事件，本院於民國94年3 月15日言
詞辯論終結，判決如下：
    主  文
被告應給付原告新臺幣伍拾貳萬貳仟元，及自民國九十三年十一
月十日起至清償日止，按週年利率百分之五計算之利息。
原告其餘之訴駁回。
訴訟費用由被告負擔四分之一，餘由原告負擔。
本判決於原告以新臺幣壹拾柒萬肆仟元供擔保後，得假執行，但
被告如以新臺幣伍拾貳萬元或同額之國太世華商業銀行一年期可
定期轉讓定期存單供擔保後，得免為假執行。
原告其餘假執行聲請駁回。
    事  實
甲、原告方面：
一、聲明：
    (一)被告應給付原告新台幣（下同）71萬元，並自起訴狀繕本
    (二)訴訟費用由被告負擔。
    (三)原告願供擔保請准宣告假執行。
二、陳述：
    (一)原告之配偶乙○○於民國89年10月2 日與被告簽訂富貴年
      年終身壽險及防癌終身雙親型健康保險附約（下稱系爭防
      癌保險附約、保單號碼：0000000000），原告為系爭防癌
      保險附約之被保險人，保險金額為2 單位，合先敘明。
    (二)原告於系爭防癌保險附約成立後，曾因右耳及右側後腦杓
      疼痛、右扁桃腺腫大，於90年10月至91年3 月間陸續至空
      軍八○四醫院、長庚紀念醫院林口分院、壢新醫院、台灣
      大學醫學院附設醫院等就診，均診斷為唾液腺結石。後於
      91年4 月4 日至台大醫院接受頷下腺切除手術，診斷書仍
      載明為右側頜下腺炎併結石，直至同年月30日原告回診時
      ，醫師始告知係罹患右側頜下腺癌，詎投保日已經576 日
      ，原告在此之前實不知患有右側頜下腺癌，以為僅係淋巴
      腺結，自不可能於投保時告知其未知之事實。
    (三)原告於確認罹患右下側頜下腺癌之日起2 年期內，於92年
      11月4 日請求被告依系爭防癌保險給付保險金，惟未獲回
      應，經再於93年3 月23日以中壢建國路郵局第440 號存證
      信函催告被告給付保險金，被告竟以原告未據實告知患有
      右側頜下腺腫瘤，及未於確診為癌症後10日內通知為由，
      解除系爭防癌保險，應不合法。
    (四)嗣後原告配偶乙○○因被告拒絕給付保證金，曾於93年9
      月3 日向台灣台北地方法院起訴求償，惟經法院曉諭請求
      權利人應為原告，而撤回起訴，然原告既經起訴求償，保
      險給付請求時效應為中斷，應無罹於時效之問題。是原告
      依系爭防癌保險得請求被告給付各如附表所示項目及其金
      額，合計71萬元。
三、證據：提出富貴年年終身壽險契約書、人身保險要保書、國
    泰防癌終身健康保險附約、存證信函（中壢建國路郵局第44
    0 號、台北96支局第402 號）、診斷證明書（台大醫院、新
    光吳火獅紀念醫院、長庚紀念醫院、慈祐醫院、財團法人佛
    教慈濟綜合醫院）等影本為證。
乙、被告方面：
一、聲明：
    (一)原告之訴駁回。
    (二)訴訟費用由原告負擔。
    (三)如受不利之判決，請准同額之國太世華商業銀行一年期可
      定期轉讓定期存單為擔保免為假執行。
二、陳述：
    (一)按兩造簽訂之系爭防癌保險附約第23條約定，要保人或受
      益人應於知悉被保險人身故或其他保險事故時，10日內以
      書面通知保險人，保險法第58條亦課要保人或受益人事故
      通知義務。次按當事人之一方對於他方應通知之事項而怠
      於通知者，除不可抗力之事故外，不問是否故意，他方得
      據為解除保險契約，保險法第57條定有明文。經查，原告
      於91年4 月3 日經台大醫院診斷罹患右側頜下腺癌，卻遲
      至92年11月4 日始通知被告該保險事故並申請保險給付，
      違反上揭法文規定，被告業依法解除系爭防癌保險附約，
      原告請求給付，自屬無據。
    (二)縱認被告解除系爭防癌保險為無理由，惟依系爭防癌保險
      第4 條第2 項約定，被告應負之保險責任自始期日起第91
      日開始，及保險法第127 條規定，保險契約訂立時，保險
      人已在疾病或妊娠情況中者，保險人對是項疾病或分娩，
      不負給付保險金額之責。查原告於台大、壢新、長庚等醫
      院之病歷均記載，原告右側頜下腺腫瘤已存在5 至10年，
      顯非於系爭防癌保險成立後所罹患，原告職為中醫師，理
      應知悉患有此惡疾，於要保書應告知事項中未據實說明，
      依上揭法文，被告對該項疾病不負給付保險金責任。再按
      要保人或被保險人不於第58條、第59條第3 項所規定之期
      限為通知者，對於保險人因此所受之損失，應負賠償責任
      ，保險法第63條所明定。原告因怠於通知其罹患右側頜下
      腺癌，致被告無法於2 年內以其違反告知務義務為由，依
      保險法第64條規定解除系爭附約，因而受有保險給付之損
      害，原告依上揭法文應賠償此損害，被告主張以保險金給
      付互為抵銷。
    (三)退步言之，原告於91年4 月3 日罹癌，至92年11月4 日向
      被告提出理賠申請，為被告所拒，其未依民法第130 條規
      定於請求6 個月內起訴，則時效視為不中斷，又依保險法
      第65條及系爭防癌保險第35條規定，保險契約所生之權利
      ，自得為請求之日起，經過2 年不行使而消滅，故本件保
      險金給付之請求權於93年4 月2 日午夜即已消滅，又原告
      辯稱其於93年3 月23日以存證信函請求，縱以該時點計之
      ，其請求權時效於同年9 月22日亦屆滿，原告遲至同年10
      月28日始向法院起訴，已罹於消滅時效，被告執此抗辯，
      拒絕給付保險金。
    (四)末論保險契約係最大誠意之契約，原告於投保前即知有右
      側頜下腺腫瘤存在，於要保書上卻未告知被告，致被告無
      法就實際風險評估，而陷入錯誤。爰依民法第88條、第90
      條、第91條撤銷意思表示，請求原告負賠償責任，並與被
      告保險給付為抵銷。
三、證據：
    (一)提出國泰防癌終身健康保險附約、92年11月4 日理賠申請
      書、要保書等影本為證。
    (二)聲請向台大醫院、長庚紀念醫院林口分院、壢新醫院調取
      原告就診之病歷資料。
    理  由
一、按訴狀送達後，原告不得將訴變更或追加他訴，但擴張或減
    縮應受判決事項之聲明者，不在此限，民事訴訟法第255 條
    第1 項第2 款定有明文。本件原告原起訴聲明被告應給付原
    告70萬4,000 元及其法定遲延利息，嗣變更訴之聲明為被告
    應給付原告71萬元及其法定遲延利息，性質上屬於擴張應受
    判決事項之聲明，核與前揭法文規定並無不合，應予准許。
二、原告起訴主張：伊為被告公司保單號碼0000000000「防癌終
    身雙親型健康保險附約」之被保險人，於91年4 月30日被診
    出罹患右側頜下腺癌後，於二年時效期間92年11月4 日起屢
    請求被告給付保險金，遭被告以怠於履行通知義務為由，違
    法解除系爭防癌保險，拒絕給付，爰依系爭防癌保險第18條
    至第22條，起訴請求如聲明所示之金額及法定遲延利息等語
    。被告則以：原告右側頜下腺腫瘤已存在5 至10年之久，其
    職為中醫師理應知悉此之惡疾，卻未於89年10月2 日投保之
    時據實說明，復怠於向被告通知罹患右側頜下腺癌之保險事
    故，至被告92年11月4 日受領通知時，已逾2 年之契約解除
    權期間，受有損害，爰依保險法第57條、第63條規定，解除
    系爭防癌保險，惟若法院認為系爭防癌保險仍然存在，則請
    求原告賠償其所受之損害，並與被告應為之保險給付互為抵
    銷；另原告於92年11月4 日請求被告給付保險金遭拒後，未
    於6 個月內起訴請求，遲至93年10月28日始提起本訴，已罹
    於時效，被告爰為時效抗辯拒絕給付等語，資為抗辯。
三、原告主張其為被告公司保單號碼0000000000「防癌終身雙親
    型健康保險附約」之被保險人，系爭防癌保險於89年10月2
    日簽訂，被告並應自第1 期保險費之日起第91日負保險責任
    ，嗣原告於91年4 月30日被診出罹患右側頜下腺癌等情，業
    據其提出被告不爭執之國泰人壽富貴年年終身壽險保險單、
    人身保險要保書、國泰防癌終身健康保險附約、診斷證明書
    等為證，堪信為真。然原告依系爭防癌保險請求給付保險金
    ，被告卻以原告違反據實說明及通知義務，拒絕給付，並為
    時效抗辯。故本件之爭點乃在於：(一)原告於投保系爭防癌保
    險之時，有無違反據實說明義務，(二)原告怠於通知罹患右側
    頜下腺癌保險事故，被告能否據以解除契約，及是否因而受
    有損害，(三)原告之保險金給付請求權是否罹於時效？
四、按「訂立契約時，要保人對於保險人之書面詢問，應據實說
    明；要保人故意隱匿，或因過失遺漏，或為不實之說明，足
    以變更或減少保險人對於危險之估計者，保險人得解除契約
    ；其危險發生後亦同。保險法第64條第1 項、第2 項前段定
    有明文。本件原告係於簽訂系爭防癌保險後，因右耳及右側
    後腦杓疼痛、右扁桃腺腫大，於90年10月至91年3 月間陸續
    至醫院就診時，並未診出罹患腫瘤或癌症，至91年4 月4 日
    接受頷下腺切除手術，並為切片檢查後，始證實為右側頜下
    腺癌，此有原告提出各院之診斷證明書可憑，被告雖以原告
    於長庚紀念醫院林口分院、壢新醫院、台大醫院就診之病歷
    資料，抗辯原告所患之腫瘤已存在5 至10年之久，且原告職
    為中醫師，應知悉染此一惡疾，惟本院依被告之聲請調閱原
    告於長庚紀念醫院林口分院、壢新醫院、台大醫院等就診之
    病歷記載原告存在「mass」（腫塊）長達5 至10年，而非記
    載「tumor 」（腫瘤）或「cancer」（癌症），非如被告所
    述原告在訂立系爭防癌保險附約前即存在「腫瘤」之病症。
    又原告於投保系爭防癌保險前，雖右側頸部存有腫塊，然觸
    摸並無疼痛，且未有任何不適感，並未因此病徵而就醫，簽
    訂系爭防癌保險附約之後，91年4 月30證實為右側頜下腺癌
    之前，被診斷之病症為「右側頷下腺炎併結石」，原告如何
    確知已患有右側頜下腺癌之事實？且原告就其右側頜下腺腫
    塊倘疑為腫瘤，怎可能放任該腫瘤存在5 至10年之久，而未
    有任何醫療行為，況是否為腫瘤須透過組織病理檢驗始能確
    知，被告以原告職為中醫師，強求原告超乎西醫檢驗儀器之
    判斷力，而妄加斷言原告對其染疾一事知之甚明，殊無足取
    。又保險法第64條第1 項關於要保人之據實說明義務係採書
    面詢問主義，亦即要保人僅對保險人之書面詢問事項負有據
    實說明義務，倘非書面詢問事項之內容，則保險人並不得以
    其未據實說明而主張解除契約。查本件人身保險要保書之健
    康告知事項中並無明確如「是否有不明腫塊」等問題，而皆
    為「過去五年內、二年內或一年內是否因疾病而有診療紀錄
    」，抑或「現是否仍患有良性腫瘤、良惡性不明腫瘤」等詢
    問事項，故原告對於其尚未知悉之事項，實無從盡其說明義
    務，因此，被告抗辯原告違反上揭法文規定之據實說明義務
    ，及受原告詐騙陷於錯誤始同意締約，而依民法第88條撤銷
    該意思表示，即無理由。
五、次按「要保人、被保險人或受益人，遇有保險人應負保險責
    任之事故發生，除本法另有規定，或契約另有訂定外，應於
    知悉後5 日內通知保險人。」「要保人或被保險人不於第五
    十八條，第五十九條第三項所規定之限期內為通知者，對於
    保險人因此所受之損失，應負賠償責任。」「當事人之一方
    對於他方應通知之事項而怠於通知者，除不可抗力之事故外
    ，不問是否故意，他方得據為解除保險契約之原因。」保險
    法第58條、第63條、第57條分別定有明文。惟保險法第63條
    之規定為同法第57條之特別規定，被保險人違反同法第58條
    危險發生之通知義務，僅生保險人得就其因此所受之損失請
    求違反通知義務人負賠償責任之效果，保險人尚不得據此未
    通知保險事故發生之事實主張解除契約，否則其不僅因解除
    契約而獲免給付保險金之責，並得請求賠償損害，對保險人
    似保護過度。是被告以原告於91年4 月3 日接受頷下腺切除
    手術，並被診斷罹患右側頜下腺癌，卻遲至92年11月4 日始
    通知被告該保險事故並申請保險給付，合於同法第57條怠於
    通知之規定為由，於93年2 月26日以台北96支局第402 號存
    證信函通知被告解除系爭防癌保險附約，並不合法。本件應
    探究者為被告是否因原告怠於通知保險事故發生受有損失，
    得否請求原告負損害賠償責任，並與保險金給付互為抵銷？
    查被告主張因原告怠於履行通知義務，致其無法於系爭防癌
    保險契約訂立後2 年內，以原告違反保險法第64條據實說明
    義務為由，解除契約，而須負擔保險給付義務，受有給付保
    險金之損害云云，惟原告並未違反據實說明義務，已證述如
    前，被告本即無法據此解除系爭防癌保險契約，自無因此受
    有無法解除該附約之損害，是其以原告所負損害賠償債務與
    其所負保險給付債務互為抵銷，即無足取。
六、「由保險契約所生之權利，自得為請求之日起，經過二年不
    行使而消滅。」「消滅時效，因請求或起訴而中斷；時效因
    請求而中斷者，若於請求後六個月內不起訴，視為不中斷。
    」「時效因起訴而中斷者，若撤回其訴，或因不合法而受駁
    回之裁判，其裁判確定，視為不中斷。」保險法第65條前段
    、民法第129 第1 項第1 款、第3 款、第130 條、第131 條
    分別定有明文。經查，原告係於91年4 月30日即知悉患有右
    側頜下腺癌，依保險法第65條前段規定，其保險金給付之請
    求權應自斯時起算，經過2 年不行使而消滅，原告雖曾於92
    年11月4 日提出請求，惟遭被告拒絕後，未於6 個月內為起
    訴，時效仍不中斷。原告雖主張其配偶乙○○前於93年9 月
    3 日，曾因本件給付保險金事件，向台灣台北地方法院起訴
    求償，時效應發生中斷云云，惟原告非該事件之請求權人，
    且該事件因請求權利主體有誤，經該法院曉諭後撤回起訴在
    案，依上揭法文規定，自不發生時效中斷之效果。故如於93
    年10月28日本件起訴前，已罹於時效之請求者，被告得拒絕
    給付，未罹於時效之請求，已發生時效中斷之效果，被告仍
    應依系爭防癌保險附約為給付。是原告於91年4 月30日被診
    出罹患癌症，及於91年4 月3 日起至同年4 月7 日於台大醫
    院住院5 日，91年4 月12日、4 月30日、5 月13日、5 月14
    日於台大醫院門診4 次，91年5 月15日、5 月22日於新光醫
    院門診2 次，91年6 月7 日起至同年6 月25日間於新光醫院
    電療13次，所請求之住院、門診、電療給付，至本件起訴93
    年10月28日時止均已逾2 年時效，被告為時效抗辯，拒絕給
    付，為有理由，故原告得請求之金額應為：(一)癌症住院醫療
    57日，每日4,000 元，計22萬8,000 元，(二)癌症外科手術醫
    療2 次，每次6 萬元，計12萬元，(三)電療24次，每次2,000
    元，計4 萬8,000 元，(四)癌症門診醫療6 次，每次2,000 元
    ，計1 萬2,000 元，(五)癌症在家醫療57日，每日2,000 元，
    計11萬4, 000元，總計為52萬2,000 元。
七、綜上所述，原告主張其未違反據實說明義務，被告應依系爭
    防癌保險附約給付保險金，已提出相當之證明，被告抗辯原
    告有違反據實說明義務，惟未能證明，應認原告之主張為可
    採；又被告抗辯因原告怠於通知，致被告受有無法解除該附
    約之損害，故請求原告賠償該損害，惟被告依法本即無法解
    除該附約，自無受有任何損害，被告之抗辯即無足採；另原
    告主張其請求權未罹於時效，被告則抗辯原告91年4 月30日
    至91年9 月28日間之請求權依相關法文規定未生中斷，該部
    分之請求權已罹於時效，應認被告此部份之抗辯為可採。從
    而，原告依系爭防癌保險附約第7 條「被保險人於本附約保
    險責任開始後經醫院診斷確定罹患癌症，本公司依照本附約
    的約定給付保險金」，及依第18條至22條規定訴請被告給付
    52萬2,000 元，及自起訴繕本送達翌日即93年11月10日起至
    清償日止，按年息5%計算之利息，為有理由，應予准許，逾
    此部分之請求，為無理由，應予駁回。
八、兩造均陳明願供擔保，請准宣告假執行或免為假執行，經核
    均無不合，爰分別酌定如主文所示之金額，併予准許。至於
    原告敗訴部分，其假執行之宣告，已失所附麗，應併予駁回
    。
九、據上論結，本件原告之訴一部有理由，一部無理由，依民事
    訴訟法第79條、第390條第2項、第392條第2項，判決如主文
    。
中　　華　　民　　國　　94　　年　　3 　　月　　29　　日
                              民事第三庭　法　官　劉雪惠
以上正本，係照原本作成
如對本判決上訴，須於判決送達後20日內向本院提出上訴狀
中　　華　　民　　國　　94　　年　　3 　　月　　29　　日
                                          書記官　董淵順
附表
┌───┬──┬──┬──┬──┬────┬──┬───┬───┐
│項目  │台大│新光│長庚│慈佑│慈濟醫院│小計│單額  │金額  │
├───┴──┴──┴──┴──┴────┴──┼───┼───┤
│罹癌                                          │30000 │60000 │
├───┬──┬──┬──┬──┬────┬──┼───┼───┤
│住院  │5日 │    │9日 │13日│35日    │62日│4000  │248000│
├───┼──┼──┼──┼──┼────┼──┼───┼───┤
│手術  │1次 │    │1次 │    │1次     │    │6000  │180000│
├───┼──┼──┼──┼──┼────┼──┼───┼───┤
│電療  │    │13次│24次│    │        │37次│2000  │74000 │
├───┼──┼──┼──┼──┼────┼──┼───┼───┤
│門診  │4次 │2次 │6次 │    │        │12次│2000  │24000 │
├───┼──┼──┼──┼──┼────┼──┼───┼───┤
│在家  │    │    │    │    │        │    │      │      │
│療養金│5日 │    │9日 │13日│35日    │62日│2000  │124000│
└───────────────────────┼───┼───┤
                                                │總額  │710000│
                                                └───┴───┘
